臺北高等行政法院判決　　　　　　　　　　　　　　股　別：玄
　　　　　　　　　　　　　　　　　　　　　　　　九十一年度訴字第一二五號
　　　　　　　　　　　　　　　.
　原　　　告　永利證券股份有限公司
　代　表　人　甲○○董事長）.
　訴訟代理人　乙○○
　被　　　告　財政部臺北市國稅局
　代　表　人　張盛和（局長）
　訴訟代理人　丙○○
右當事人間因營利事業所得稅事件，原告不服財政部中華民國九十年十一月十五日臺
財訴字第○九○○○○○九七二號訴願決定，提起行政訴訟。本院判決如左：
　　主  文
訴願決定及原處分（復查決定）均撤銷。
訴訟費用由被告負擔。
    事  實
一緣原告民國（下同）八十三年度營利事業所得稅結算申報，原列報營業收入新台幣
  （下同）一、六四九、六四七、九三○元（其中含債券利息收入二○、九三六、八
  九○元）、課稅所得額二九○、一八二、五一二元、應納稅額七二、五三五、六二
  八元，減除尚未抵繳之扣繳稅額六、五四八、五三一元等，應自行補稅額為五五、
  二八○、七一一元。嗣原告委任會計師因列報債券利息收入中，係包含承作附買回
  交易之非持有債券期間利息一六、五四四、七九一元，申請自列報營業收入中減除
  。經被告初查准予減除後，核定營業收入為一、六三三、一○三、一三九元，課稅
  所得額二八三、四九六、四四一元、應納稅額七○、八六四、一一○元，減除尚未
  抵繳之扣繳稅額六、五四八、五三一元等，應退稅額為一、六七一、五一八元。嗣
  經被告另發現原告經營附買回債券業務中，其前手息金額為七、六九一、七七七元
  ，歸屬前手息之扣繳稅款為七六九、一七八元，應自列報尚未抵繳之扣繳稅款六、
  五四八、五三一元內減除，遂重行核定尚未抵繳之扣繳稅款為五、七七九、三五三
  元。原告不服，申請復查，經被告於八十九年十月二十三日以財北國稅法字第八九
  ○三九三六○號復查決定書駁回申請，原告猶表不服，提起訴願，亦遭決定駁回，
  遂向本院提起行政訴訟。
二兩造聲明：
  (一)原告聲明：訴願決定及原處分均撤銷。
  (二)被告聲明：原告之訴駁回。
三兩造爭點：
  原告主張其得以前手息扣繳稅款抵繳應納稅款，是否可採？
  (一)原告主張之理由：
    1.按「稅捐之核課期間，依左列規定‧‧‧在前項核課期間內，經另發現應徵之
      稅捐者，仍應依法補徵或並予處罰；在核課期間內未經發現者，以後不得再補
      稅處罰。」固為稅捐稽法第二十一條第二項所明定，惟所稱「另發現應徵之稅
      捐」，係指稽徵機關或其上級監督機關事後調查發現，尚有依法應行課稅之所
      得而未予課徵者言，至原處分確定後，並不能僅因嗣後適用法令之見解有異而
      受影響，以維持法律秩序之安定，觀之最高行政法院（八十九年七月一日改制
      前為行政法院）六十二年度判字第四九一號判例「所得稅法第一百一十五條（
      現行稅捐稽法第二十一條）第一項前段所謂經稽徵機關調查另行發現者，係指
      稽徵機關或其上級監督機關調查發現或其他有關機關函知被告查明，尚有依本
      法規定應行申報課稅之所得額者而言。」即明，再證諸最近最高行政法院八十
      九年度判字第六九九號判決「納稅義務人依所稅法規定辦理結算申報而經該管
      稽徵機關調查核定之案件，如經法定期間而納稅義務人未申請復查或行政爭訟
      ，其查定處分即告確定。嗣稽徵機關如發見原處分確有錯誤短徵情事，為維持
      課稅公平原則，並基於公益上之理由，雖非不可自行變更原確定之查定處分，
      而補徵其應徵稅額（最高行政法院五十八年判字第三一號判例參照），然此之
      所謂發見確有錯誤短徵，應係指原處分確定後發見新事實或新課稅資料，足資
      證明原處分確有錯誤短徵情形而言。如其課稅事實資料未變，僅因嗣後法律見
      解有異，致課稅之標準有異時，按諸中央法規標準法第十八條從新從優原則之
      法理，即不得就業經查定確定之案件，憑藉新見解重為較原處分不利於當事人
      之查定處分。」益臻明灼。此在財政部台財訴第000000000號訴願決
      定「同一課稅事實，經稽徵機關核定補稅‧‧‧雖稽徵機關事後發現錯誤，因
      未發現新之課稅資料不應再向納稅人追加補稅」亦持相同之見解。準此以觀，
      本件原告已如期就有關營業損益項目、證券交易所得及抵繳之扣繳稅款等依規
      定辦理申報後，被告於八十六年八月五日第一次核定時，因原告並未提起復查
      而告確定。則被告既未發見新事實或新課稅資料，亦未有錯誤短徵之事實，竟
      僅因嗣後法律見解變更而更行處分，遽為否准所抵繳之扣繳稅款一、六一四、
      二九七元，且猶以「本件依稅捐稽徵法第二十一條第二項規定，於核課期間內
      ，發現應徵之稅捐，乃予以補徵，尚無不合。最高行政法院五十八年判字第三
      十一號判決著有判例。」等語執為應予補徵之理由，揆諸上開判例、判決及財
      政部訴願決定意旨，自顯出於對法之誤解，實無足採。
    2.姑不論前項違法情節，但被告率為否准原告債券利息之扣繳稅款一、六一四、
      二九七元用於抵繳應納稅款，顯仍有出於對法之誤解，即遽下論斷之情，並非
      有合，分述於后：
      (1)關於復查及訴願決定所指稱「按所得稅法第七十一條及第九十九條雖分別規
        定：納稅義務人得以暫繳及扣繳稅款抵繳結算申報之應納稅額，及憑扣繳憑
        單抵繳稅款，惟亦限定應以自行繳納之稅款始有其適用。又財政部相關函釋
        雖明示營利事業買賣公債，可按持有期間列報利息收入；並未規定營利事業
        於兩付息日間買回公債，按持有期間列報利息收入，即得以全期扣繳稅款抵
        繳其申報應納稅額」部分：按「營利事業或個人買賣國內發行之公債、公司
        債及金融債券，買受人若為營利事業，可由該事業按債券持有期間，按債券
        面值及利率計算『利息收入』，如其係於兩付息日間購入債券並於取息前出
        售者，則以售價減除購進該債券之價格及依上述計算之利息收入後之餘額作
        為其證券交易損益。」為財政部七十五年七月十六日台財稅第000000
        0函所明示。至該債券屆至取息時，有關對於利息收入部分應如何辦理扣繳
        稅款，依財政部六十四年九月四日台財稅第三六四四○號函釋「本債票無論
        曾否轉讓，均應由付息機構，以付息時之持票人為納稅義務人（記名式者為
        最後記名之人）就全部利息一次扣繳所得稅；並根據持票人之身分證明，依
        法填報扣繳憑單。」係以付息時之持票人為納稅義務人，並就全部利息一次
        扣繳稅款；亦即對於兩付息日間購入債券並於取息前出售者（下稱前手），
        依上開財政部七十五年函釋意旨，其屬營利事業者僅須計算其持有期間之利
        息收入，一併申報繳納營利事業所得稅，尚不負繳納扣繳稅款之義務，此財
        政部八十六年七月八日台財稅第000000000號及八十一年五月二十
        八日台財稅第八一○七九二三五三號函釋，亦作相同之解釋。據此以觀，前
        開財政部各函釋，乃財政部基於稅法對於營利事業買賣國內發行之公債、公
        司債等，應如何對其所發生之利息收入予以申報納稅或辦理扣繳所作之特別
        釋示，藉以簡化稽徵程序，使納稅義務人明瞭其應負擔之租稅義務，方便債
        券市場之交易，並資為徵納雙方共同遵行；若非如此，則於依所得稅法第八
        十九條第一項第二款對於利息扣繳之規定，其納稅義務人係指取得所得者之
        情形下，財政部即無予免除前手所取得之利息收入應予扣繳稅款之依據，而
        責由付息機構以付息時之持票人為納稅義務人，並就全部利息一次扣繳所得
        稅款之理。準此，依所得稅法第八十九條第一項第二款規定，取得利息所得
        者，原僅就本身所取得之利息所得負繳納扣繳稅款之義務，並無應代他人繳
        納扣繳稅款之規定。但本件原告於債券到期取息時，應負繳納全部利息收入
        一次扣繳稅款之義務，既係因財政部以六十四年九月四日台財稅第三六四四
        ○號函將之視同所得稅法第八十九條第一項第二款規定之納稅義務人，且原
        告實際亦已繳納該全部扣繳稅款，原告自得依所稅法第七十一條及第九十九
        條規定悉數用於抵繳，原處分稱財政部並未明示得予全數用予抵繳，顯然罔
        顧所得稅法第七十一條及第九十九條之規定，即憑一己之見，徒託空言，並
        非有理。又倘如原處分認前手息及其扣繳稅款為前手所有，原告不能用以抵
        繳，則原告亦有於兩付息日間購入債券並於取息前出售之情形，其處於前手
        所取得之利息及扣繳稅款，即屬原告所有，但原處分及訴願決定機關並未為
        考量准予抵繳應納稅款，亦有欠公允。凡此，原告已於申請復查及訴願時論
        述綦詳，但復查及訴願決定均未予深究，提出其不同之論見，即徒以上開理
        由相繩，顯不符行政訴訟之本旨，應予撤銷。又財政部七十五年七月十六日
        台財稅第七五四一四一六號函釋明示營利事業買賣公債，可按持有期間列報
        利息收入，而對於兩付息日間買回公債並屆期持以取息者，復以六十四年九
        月四日台財稅第三六四四○號函釋應由付息機構以持票人為納稅義務人就全
        部利息一次扣繳所得稅款，是以原告得以就為扣繳之稅款悉予抵繳應納稅款
        之情形，乃財政部上開函釋依所得稅法第八十九條第一項第二款並基於事實
        需要所為釋示之結果。苟原告僅按債券持有期間列報利息收入，卻應負繳納
        全部利息收入（含前手息）一次扣繳稅款而不能用於抵繳，自顯有令原告於
        無前手之利息收入下，卻須負擔前手之扣繳稅款，致生政府以行政命令課徵
        稅款逾越所得稅法規定稅率之事實，有違所得稅法第五條第五項有關營利事
        業所得稅起徵額、課稅級距及累進稅率之規定，不符司法院釋字第二一七號
        解釋對於憲法第十九條有關租稅法律主義之闡明，實非法之所許。此點原告
        已於復查及訴願申請書中論述綦詳，並舉例以實其說。則原處分及訴願決定
        機關既未提出其不同之論見，足見其並非有理，自應予撤銷，以符行政訴訟
        之本旨。
      (2)關於復查及訴願決定均繼稱「本件申請人於利息兌領日前買回公債，前手之
        利息及扣款稅款均為前手所有，其本身既無該項所得，縱扣繳憑單為申請人
        名義，亦非扣繳稅款之實際納稅義務人，自不得以之抵繳應納稅額或申請退
        稅。」部分：依證券商營業處所買賣有價證券業務規則第五十一條規定，債
        券之買賣採『除息交易』，起訖給付結算日止賣方應得之利息，由買方併同
        成交價金支付給賣方，則前手取得之利息收入，固為前手之所有，惟前手取
        得之利息係原告在債券到期前，因買賣透過成交價格而由原告先行墊付，原
        告雖有支付前手利息之事實，惟依前開財政部六十四年函釋，原告並無權為
        其扣繳稅款，而係於原告取得全部利息時，由付息機構就原告取得之全部利
        息一次扣繳稅款。而前手利息所得扣繳稅款本非應由原告負擔，然確因財政
        部六十四年函釋責由原告實際繳納，則此代繳之扣繳稅款，自不應由原告負
        擔而應予以退還或抵繳應納稅款額，否則，即造成該財政部函釋違背公平合
        理原則。另一方面，前手取得之利息收入，並不負擔扣繳稅款，而僅依上開
        財政部七十五年函釋按債券持有期間，依債券面值及利率計算利息收入一併
        申報納稅即可，並無需負擔繳納扣繳稅款之義務，且實際亦無繳納扣繳稅款
        之情形，自不能將本件由原告實際繳納之系爭扣繳稅款，予以解為屬於前手
        所有，殊無可置喙之餘地。又依所得稅法第八十九條第一項第二款規定，原
        告於買入前手之債券時，其成交價格雖含有前手之應收利息因素，但於成交
        條件不同，該應收利息並不當然等於按其債券持有期間，依債券面值及利率
        計算之利息收入，且原告給付者為成交之價格，而非給付利息之情形下，原
        告並無權擅以扣繳義務人之身分為前手扣繳稅款，前手亦不會甘願繳付扣繳
        稅款。茲既因財政部明示應由原告於債券到期取息時負繳納全部利息之一次
        扣繳稅款義務，則於扣繳稅款屬暫時性給付之稅款，原告自得依所得稅法第
        七十一條及第九十九條規定用於抵繳，乃屬當然。況被告以往實際執行時亦
        均准許悉數用於抵繳應納稅款，是其對於此一實際事務之處理，因反覆遵行
        ，蔚成先例，而取得法之效力，依最高行政法院四十八年度判字第五五號判
        例「行政先例，原為行政法法源之一，如非與當時有效施行之成文法明文有
        違背，自得據為行政措施之依據」意旨，既無違背成文法明文，即無予更行
        處分之餘地。
      (3)關於復查及訴願決定指稱「況公法上之租稅扣抵權，非得以私經濟交易而移
        轉，訴稱有權將系爭扣繳稅額抵繳應納稅款，顯係誤解，核無足採」一節，
        顯仍有出於對債券實務及法之誤解，即遽下論斷之情，並非有合：查原告買
        入債券時，本應依所得稅第八十九條第一項第二款對前手之利息予以扣繳稅
        款，惟因財政部為簡化稽徵程序，方便債券市場之交易，乃頒布六十四年函
        釋免除前手所取得之利息收入負繳納扣繳稅款之義務，而責由付息時之持票
        人為納稅義務人。準此，前手取得之利息收入既無須負擔扣繳稅款，即不生
        所指公法上之租稅扣抵權，又何得以私經濟交易而移轉，顯見原處分無中生
        有，殊屬無理。而原告身為付息時之持票人，依所得稅第八十九條第一項第
        二款僅須按持有期間之利息負擔扣繳稅款，前手持有期間之利息本非原告所
        有，原告並不負扣繳稅款之繳納義務，原告之所以應於債券到期取息時付繳
        納全部利息之一次扣繳義務，乃係財政部六十四年函釋之結果，則原告有權
        全部用於抵繳暫繳稅款及結算申報之應納稅款，自屬財政部六十四年函釋旨
        意所當然，原處分復查決定及訴願決定認原告誤解，顯然過於主觀率斷，並
        無足取。
    3.又按「納稅義務人應於每年二月二十日起至三月底，填具結算申報書，向該管
      稽徵機關申報其上一年度內構成綜合所得額或營利事業收入總額之項目及數額
      ，以及有關減免、扣除之事實，並應依其全年應納稅額減除暫繳稅額及尚未抵
      繳之扣繳稅額，計算其應納之結算稅額，於申報前自行繳納。」為所得稅法第
      七十一條第一項所明定，是以前手息之扣繳稅款如前述既係由原告所墊付並實
      際自行繳納之，扣繳憑單既係以原告名義開立，原告即得以全期扣繳稅款抵繳
      其申報應納稅額。此被告於其對外發行之納稅宣導文件亦明白指明「暫繳申報
      時已取得扣繳憑單之扣繳稅款，除短期票券利息所得之扣繳稅款外，可憑扣繳
      憑單證明聯正本，全額抵繳暫繳稅款。」則基於信賴保護原則之理由，亦不能
      率予更行處分，應併予指陳。
    4.綜上，本件係屬已告確定之事件，原處分復查及訴願決定於未發現有應行課稅
      之新資料或應行課稅之所得額下，僅因對系爭債券利息之扣繳稅款得否用予抵
      繳應納稅款之見解變更，即對同一事實更行處分，自屬非法。又原告繳納含前
      手利息之全部利息一次扣繳稅款，係因財政部六十四年函釋之結果，原告既依
      規定繳納該全部利息之一次扣繳稅款，依財政部該函釋旨意，即無否認悉數用
      於抵繳應納稅款之理由，原處分復查及訴願決定不准前手息應有之扣繳稅款作
      為原告得予抵繳之稅款，殊過於主觀率斷，亦非有合。而國內事業買賣債券所
      生利息應如何申報課稅及辦理扣繳，既有財政部七十五年及六十四年函釋之明
      示，用供爭納雙方共同遵循，且行之多年亦無爭議，則原處分復查及訴願決定
      對於原告所繳納之扣繳稅款，擅斷為前手所有，而否准用於抵繳應納稅款，亦
      顯有違行政先例及財政部函釋本意，難謂有合。
  (二)被告主張之理由：
    1.按「本法稱納稅義務人，係指依本法規定，應申報或繳納所得稅之人」、「納
      稅義務人應於每年二月二十日起至三月底止，填具結算申報書，向該管稽徵機
      關，申報其上一年度內構成綜合所得總額或營利事業收入總額之項目及數額，
      以及有關減免、扣除之事實，並應依其全年應納稅額減除暫繳稅額、尚未抵繳
      之扣繳稅額及可扣抵稅額，計算其應納之結算稅額，於申報前自行繳納。」、
      「二、薪資、利息、租金、佣金、權利金、執行業務報酬、競技、競賽或機會
      中獎獎金或給與，及給付在中華民國境內無固定營業場所或營業代理人之國外
      營利事業之所得，其扣繳義務人為機關、團體之責應扣繳單位主管、事業負責
      人及執行業務者；納稅義務人為取得所得者。」、「納稅義務人於繳納暫繳稅
      款時，得憑扣繳憑單抵繳，如不足額，另以現金補足，如超過暫繳稅款數額時
      ，其超過之數，留抵本年度結算稅額。」、「納稅義務人每年結算申報所得額
      經核定後，稽徵機關應就納稅義務人全年應納稅額，減除暫繳稅額、未抵繳之
      扣繳稅額、可扣抵稅額及申報自行繳納稅額後之餘額，填發繳款書，通知納稅
      義務人繳納。但‧‧‧」分別為所得稅法第七條第四項、第七十一條第一項、
      第八十九條第一項第二款、第九十九條及第一百條第一項前段所明定。又「三
      、扣繳他人之所得稅款，不得列為本事業之損費。」為營利事業所得稅查核準
      則（下稱查核準則）第九十條第三款所規定。另「‧‧‧債票無論曾否轉讓，
      均應由付息機構，以付息時之持票人為納稅義務人（記名式者為最後記名之人
      ）就全部利息一次扣繳所得稅；並根據持票人之身分證明，依法填報扣繳憑單
      。納稅義務人為中華民國居住之個人或營利事業者，應將該項利息所得，依法
      合併當年度所得申報所得稅。」、「營利事業或個人買賣國內發行之公債、公
      司債及金融債券，買受人若為營利事業，可由該事業按債券持有期間，債券之
      面值及利率計算之「利息收入」，如其係於兩付息日間購入債券並於取息前出
      售者，則以售價減除其購進該債券之價格及依上述計算之利息收入後之餘額作
      為其證券交易損益。買受人若為個人，因個人一般多未設帳，應一律以其兌領
      之利息金額併入其當期綜合所得稅課徵。」分別為財政部部六十四年九月四日
      台財稅第三六四四○號函及七十五年七月十六日台財稅第七五四一四一六號函
      釋有案。
    2.按所得稅法第七十一條第一項及第九十九條雖分別規定：納稅義務人得以暫繳
      及扣繳稅款抵繳結算申報之應納稅額，惟亦限定應以自行繳納之稅款始有其適
      用。又前揭財政部函釋雖規定營利事業買賣公債，可按持有期間計算利息收入
      ，並未規定營利事業於兩付息日間買回公債，按持有期間計算利息收入，即得
      以全期扣繳稅款抵繳其申報應納稅額。本件原告於利息兌領日前買回公債，兌
      領之利息及扣繳稅款均為前手所有，本身並無所得。且係屬刻意安排，並「無
      持有期間」，亦非扣繳稅款之實際納稅義務人，縱扣繳憑單係以被告名義開立
      ，然系爭扣繳稅款非其負擔及繳納，依前述規定及首揭查核準則規定意旨，自
      不得以之抵繳應納稅額或申請退稅。又本件否准抵繳之扣繳稅款，同額轉入債
      券成本項下核認，已顧及其買入之實際支付成本，且符合所得稅法第二十四條
      揭示收入成本及費用配合原則，自無違誤，原告復執前詞爭執，仍難認有理由
      ，核無足採。
    3.所得稅法第七條第四項、第八十九條第一項第二款、第七十一條、第一百條前
      段等規定，有取得利息所得者，即為納稅義務人，應主動申報利息所得，如符
      合扣繳稅額抵繳應納稅款之規定者，即可抵繳稅款，不以是否取得扣繳憑單為
      要件。則所得稅法有關利息所得，得以扣繳稅額抵繳應納稅款者，係以依所得
      稅法規定，應申報或繳納利息所得稅之「納稅義務人」而言；換言之，得為扣
      繳稅額抵繳應納稅款之對象為應將利息所得申報、繳納所得稅，為承擔納稅義
      務者為限；反之，如未申報利息所得，而未繳納利息所得稅者，則無扣繳稅額
      抵繳應納稅款之適用，此為當然之解釋。至於第三人取得利息所得部分，是否
      得抵繳應納稅款，核與納稅義務人無關，縱令事實上係由納稅義務人代繳稅款
      ，並不能因此變更公法上納稅義務之主體。是該項利息所得之扣繳稅款，僅能
      由該之第三人依法抵繳之，其代繳稅款之納稅義務人，自無以自己名義請求抵
      繳稅款之權利。
    4.又按六十四年五月三十一日公布施行之「中央政府建設公債發行條例」第六條
      規：「本公債分為甲、乙兩種。甲種公債利息所得，不免繳所得稅；乙種公債
      利息所得，免繳一部或全部所得稅，由財政部審酌發行時全部狀況擬訂，報行
      政院核定。」財政部鑑於過去發行乙種國庫券時，如在一年中有轉手多次者，
      依財政部（六二）台財稅第三八六一九號函釋，係由中央銀行將個別分段持有
      之資料移送財稅資料處理中心，憑以計算個人之所得憑以課稅之情形，增加稽
      徵機關執行之困難，亦無法辦理扣繳。財政部為簡化稽徵作業及扣繳手續，以
      六十四年九月四日台財稅第三六四四○號函釋：「本債票無論曾否轉讓，均應
      由付息機構，以付息時之持票人為納稅義務人（記名式者為最後記名之人）就
      全部利息一次扣繳所得稅；並根據持票人之身分證明，依法填報扣繳憑單。納
      稅義務人為中華民國居住之個人或營利事業者，應將該項利息所得，依法合併
      當年度所得申報所得稅。」就中央政府建設公債甲種債票利息，改以付息時之
      債票持有人就全部利息一次扣繳所得稅，與所得稅法第八十八條、第八十九條
      、第九十二條規定不牴觸。
    5.債券之買賣若於兩付息日間為之，其買賣價格中實已包括兩部分，一為取得債
      券所支付之對價，另一為未屆付息日該債券法定利息請求權之讓與價金。惟由
      於買賣債券之交易所得停徵，「利息所得」與「證券交易所得」如未明確劃分
      ，除將造成原持有人之法定利息收益，將誤為證券交易所得免稅外，並將增加
      債券利息兌領人之利息所得，造成課稅錯誤。財政部乃於七十五年七月十六以
      台財稅第七五四一四一六號函釋，闡明營利事業應按實際情形列報利息收入，
      其債券賣出時超過購進價格及利息收入後之餘額為證券交易損益；並附帶說明
      個人因未設帳，應一律以兌領之利息併入其綜合所得稅課稅，符合所得稅法課
      稅公平之原則。
    6.原告所稱已告確定事件，僅因見解變更，即對同一事實更行處分乙節，本件之
      爭點及法律依據如前述，所得稅法有關扣繳稅額得否抵繳稅款之規定，適用迄
      今並未變更；被告亦無對之改變核課方式。惟因營利事業所得稅之調查核課向
      採選案及選項查核方式，尤以申請人等票券金融業者之營利事業所得稅結算申
      報均採會計師查核簽證申報，被告無需就各案件逐項查核，或逕採暫按書面審
      核核定之方式，致造成原告等投機不合法之申報方式。嗣經被告發現後，依據
      稅捐稽徵法第二十一條第二項規定：「在前項核課期間內，經另發現應徵之稅
      捐者，仍應依法補徵‧‧‧」，營利事業所得稅結算申報書面審核案件抽查辦
      法第三條第一款之規定：「經稽徵機關書面審核核定之營利事業所得稅結算申
      報案件，均應列入抽查，其範圍如左：一、會計師查核簽證申報案件，經書面
      審核核定者。」及最高行政法院所著五十八年判字第三十一號判例：「納稅義
      務人依所得稅法規定辦理結算申報而經該管稅捐稽徵機關調查核定之案件，如
      經過法定期間而納稅義務人未申請復查或行政爭訟，其查定處分，固具有形式
      上之確定力，惟稽徵機關如發現原處分確有錯誤短徵，為維持課稅公平之原則
      ，基於公益上之理由，要非不可自行變更原查定處分，而補徵其應繳之稅額。
      」蓋依據核實課稅原則，稅捐稽徵機關應依其查得之資料據以正確計算納稅義
      務人之應納稅額，而納稅義務人對於各項申報稅捐項目，知之最詳，則在稅捐
      稽徵程序中，核課期間內，對納稅義務人而言，自有協力稅捐稽徵機關作成種
      類及額度皆正確之義務，對稅捐稽徵機關而言，則作成正確處分之要求，應大
      於課稅處分之存續力，是以上開法條乃規定在核課期間內，縱原核課之處分法
      定救濟期間經過後，經另發現應徵之稅捐者，稅捐稽徵機關仍可以廢棄或變更
      不正確之稅捐處分。故財政部依法令意旨所作之解釋，並未於法律規定外，另
      行創設新的租稅權利義務，此與司法院釋字第二八七號解釋意旨一致，原告顯
      有誤解。
    7.因此，所謂債券「前手息」，乃為區分債券利息兌領人所持有債券期間申報所
      得之利息，及非持有（即其前手持有）期間，未申報所得之債券利息，而予分
      野界定之名詞。依上開函釋可知，前手息所得者如為營利事業者，應按其持有
      債券期間，計算利息所得課徵營利事業所得稅；惟前手息所得者如為個人，因
      前手個人既未設帳又無扣繳憑單歸課資料，其不列入綜合所得稅結算申報，稽
      徵機關亦未予核課其綜合所得稅；營利事業如係債券利息兌領人，僅按其持有
      債券期間，計算利息所得課徵營利事業所得稅，依前開所得稅法規定，亦僅就
      申報利息所得範圍內之扣繳稅額抵繳應納稅款，其未持有債券期間之其餘利息
      （即前手息），認非屬該營利事業之利息所得，毋庸申報，不課徵營利事業所
      得稅，因此而生之前手息扣繳稅款，自不在扣繳稅額抵繳應納稅款之列。至於
      取得兩付息日間購入債券並於取息前出售之無扣繳憑單利息收入（即原告取得
      前手息部分），若能舉證確有該項收入且併計所得申報，則其相對推計之扣繳
      稅款（按該利息收入乘以扣繳率百分之十），符合前揭所得稅法第七條第四項
      規定所稱之納稅義務人者，依同法第七十一條規定，計算其全年應納稅額時，
      可減除該尚未抵繳之扣繳稅額。
    8.原告認為基於「信賴保護原則」之理由，被告不能率予更行處分，惟查原告本
      年度之帳載之利息收入與扣繳憑單載記之利息所得總額並不相當，原告亦未於
      期末調整之，並將含前手息之扣繳稅額七六九、一七八元亦併同申報抵繳稅額
      ，已不具誠實申報之要件，依行政程序法第一百十九條第二款規定，「對重要
      事項提供不正確資料或為不完全陳述，致使行政機關依該資料或陳述而作成行
      政處分者。」其信賴不值得保護，是本件仍無信賴保護原則之適用。再則，課
      稅處分本是確認性之行政處分，而非形成性之行政處分，其功能僅在確認人民
      依法本來即應負擔之稅捐債務，而不是因為行政處分之作成而創設出新的不利
      益負擔，既然稅捐債務自始存在，被告核定稅額行為，屬負擔處分，並無所謂
      「信賴保護」之適用問題，有最高行政法院判字第一一○五號判決及鈞院八十
      九年訴字第七二五號、第七二六號判決可資參照。況所得稅法有關扣繳稅額得
      否抵繳稅款之規定並未變更，被告亦無對之改變核課之函釋或方式，是以本件
      並無所謂信賴保護原則或司法院釋字第五二五號解釋之適用，原告此部分主張
      ，於法不合，亦不足以據為否定被告原處分合法性之正當依據。
    9.原告本年度營利事業所得稅結算申報，列報尚未抵繳之扣繳稅額為六、五四八
      、五三一元。被告原核定以其中前手債券利息扣繳稅款七六九、一七八元，為
      前手所有，原告購入債券之價款、應按減除前手息之扣繳稅款後之餘額給付前
      手，其按全額給付，代付他人之扣繳稅款非屬本身應繳納之稅款等因，乃否准
      前手息扣繳稅款七六九、一七八元抵減應納稅額，自無違誤。玆原告復執前詞
      爭執，仍難認有理由，並無足採。
　　理  由
一本件原告八十三年度營利事業所得稅結算申報，原列報營業收入一、六四九、六四
  七、九三○元（其中含債券利息收入二○、九三六、八九○元）、課稅所得額二九
  ○、一八二、五一二元、應納稅額七二、五三五、六二八元，減除尚未抵繳之扣繳
  稅額六、五四八、五三一元等，應自行補稅額為五五、二八○、七一一元。嗣原告
  委任會計師因列報債券利息收入中，係包含承作附買回交易之非持有債券期間利息
  一六、五四四、七九一元，申請自列報營業收入中減除。經被告初查准予減除後，
  核定營業收入為一、六三三、一○三、一三九元，課稅所得額二八三、四九六、四
  四一元、應納稅額七○、八六四、一一○元，減除尚未抵繳之扣繳稅額六、五四八
  、五三一元等，應退稅額為一、六七一、五一八元。嗣經被告另發現原告經營附買
  回債券業務中，其前手息金額為七、六九一、七七七元，歸屬前手息之扣繳稅款為
  七六九、一七八元，應自列報尚未抵繳之扣繳稅款六、五四八、五三一元內減除，
  遂重行核定尚未抵繳之扣繳稅款為五、七七九、三五三元。原告不服，循序申請復
  查、提起訴願，遞遭決定駁回，復起訴主張其得以前手息扣繳稅款抵繳應納稅款，
  詳如其起訴狀事實欄所載理由等語。而核原處分及訴願決定無非以：扣繳他人之所
  得稅款不得列為本事業之損費，為營利事業所得稅查核準則第九十條第三款所規定
  。另「營利事業或個人買賣國內發行之公債、公司債及金融債券，買受人若為營利
  事業，可由該事業按債券持有期間，依債券之面值及利率計算『利息收入』，如其
  係於兩付息日間購入債券並於取息前出售者，則以售價減除其購進該債券之價格及
  依上述計算之利息收入後之餘額作為其證券交易損益。買受人若為個人，因個人一
  般多未設帳，應一律以其兌領之利息金額併入其當期綜合所得稅課徵。」為財政部
  七十五年七月十六日台財稅第七五四一四一六號函所明釋。本件原告買回債券兌領
  之系爭利息及扣繳稅款均為前手所有，其本身既無該項所得，縱扣繳憑單以原告之
  名義開立，亦非扣繳稅款之實際納稅義務人，依實質課稅原則，自不得以之抵繳應
  納稅額或申請退稅。至所得稅法第一百條係對稅款退補程序之相關規定，尚難執為
  系爭扣繳稅款申請退還之依據，並以被告雖否准抵繳應納稅額，惟同額轉入債券成
  本核認在案，自無不當等語，為其論據。又原告本年度營利事業所得稅係採會計師
  查核簽證申報案件，經被告書面審核核定，嗣經被告發現涉有短徵稅捐，基於公平
  原則，依稅捐稽徵法第二十一條及營利事業所得稅結算申報書面審核案件抽查辦法
  規定，予以抽查核定，洵屬有據，合先敘明。
二惟租稅法所重視者，應為足以表徵納稅能力之經濟事實，而非其外觀之法律行為，
  故在解釋適用稅法時，所應根據者為經濟事實，不僅止於形式上之公平，應就實質
  上經濟利益之享受者予以課稅，始符實質課稅及公平課稅之原則。查系爭債券附條
  件買回之交易，原告形式上出售債券予客戶，並不考慮該債券之票面利息及市價，
  僅協議於一段期間以約定利率（非票面利率）計算之本利和，向客戶買回債券；而
  「債券實體」則交由賣方特約之金融機構代為保管，由該金融機構出具「債券存摺
  」辦理交割。在法律形式上，雖與一般買（賣）斷交易相同，唯一差異在於另有「
  買回」之約定。然就經濟事實而言，判斷系爭債券附條件買回交易為「融資」或「
  買賣」行為，應依其交易實質為準，不得拘泥於書面契約所用之辭句。凡投資債券
  之買賣雙方，其與債券本身有關之報酬與風險，諸如債券票面利息之歸屬，利率波
  動之風險等，倘未發生由賣方移轉於買方之效果，則不生「買賣」之實質，而係以
  債券作為擔保之「融資」行為；即買方融資予賣方，賣方則支付融資利息予買方（
  中華民國會計研究發展基金會八十年十月二十九日（八○）基秘字第一四四號函參
  照）。本件原告從事系爭債券附條件買回交易，如前所述，債券之報酬與風險並未
  移轉於買方，其經濟事實為「融資」行為。則原告所得除按債券票面利率計算持有
  期間之利息收入外，如有因融資交易所賺取票面利率與約定利率間之利息差額，即
  應核實認列利息所得，予以課稅。被告所舉財政部七十五年七月十六日台財稅第七
  五四一四一六號函釋，既謂：「營利事業或個人『買賣』國內發行之公債、公司債
  及金融債券，買受人若為營利事業，可由該事業按債券持有期間，依債券之面值及
  利率計算『利息收入』，．．．。」，係就債券單純買賣而為立論。對於系爭債券
  附條件買回交易，其具融資性質者，應無適用之餘地。本件原處分囿於上開函釋，
  僅就原告持有債券期間之利息收入核定所得，對於原告上述實質上之所得未予究明
  ，尚非符合實質課稅原則之本旨。
三按「憲法第十九條規定人民有依法律納稅之義務，固係指人民有依據法律所定之納
  稅主體、稅目、稅率、納稅方法及納稅期間等項而負納稅義務之意，然課人民以繳
  納租稅之法律，於適用時，該法律所定之事項若權利義務相關連者，本於法律適用
  之整體性及權利義務之平衡性，當不得任意割裂適用。」業經司法院釋字第三八五
  號解釋在案。又「納稅義務人有左列各類所得者，應由扣繳義務人於給付時，依規
  定之扣繳率或扣繳辦法，扣取稅款，並依第九十二條規定繳納之︰一、．．．二、
  機關、團體、事業或執行業務者所給付之薪資、利息、．．．。」為行為時所得稅
  法第八十八條所明定。故利息所得者，應由扣繳義務人於給付時，扣取稅款，並將
  所扣稅款向國庫繳納；又依同法第七十一條第一項前段、第九十九條及第一百條之
  規定，扣繳稅款於結算申報時當可用以抵繳應納稅額；此為義務與權利相互關連之
  規定，不容割裂適用。另財政部六十四年九月四日台財稅第三六四四○號函釋：「
  主旨：中央政府建設公債甲種債票之利息，應由付息機構於付息時，按照所得稅法
  第八十八條、第八十九條、第九十二條及各類所得扣繳率表等規定，扣繳利息所得
  稅款，並以付息時債票持有人為納稅義務人，向稽徵機關填報扣繳憑單，並依同法
  第九十四條規定，將扣繳憑單填送納稅義務人。說明：二、本債票無論曾否轉讓，
  均應由付息機構，以付息時之持票人為納稅義務人（記名式者為最後記名之人）就
  全部利息一次扣繳所得稅；並根據持票人之身分證明，依法填報扣繳憑單。納稅義
  務人為中華民國居住之個人或營利事業，應將該項利息所得，依法合併當年度所得
  申報所得稅。」本件原告為系爭債券付息時之持票人，因上開財政部六十四年九月
  四日台財稅第三六四四○號函釋，遭強制課以系爭全部利息扣繳稅款之義務，既依
  法律之形式；而於結算申報時，被告竟主張原告雖被扣繳系爭稅款但非實際納稅義
  務人，否准扣繳稅款抵繳應納稅額之權利，反採經濟之事實。對於同一系爭所得，
  權利義務相關連之事項，而為不同認定，並均以不利於原告者為其準據，顯然割裂
  適用法律，揆諸前開司法院釋字第三八五號解釋及說明，即有可議。
四次按「涉及租稅事項之法律，其解釋應本於租稅法律主義之精神，依各該法律之立
  法目的，衡酌經濟上之意義及實質課稅之公平原則為之。」復經司法院釋字第四二
  ○號解釋在案。上開解釋固然肯定實質課稅原則在稅法之適用，但亦闡明在適用上
  仍應嚴守租稅法律主義。又「納稅義務人應於每年二月二十日起至三月底止，填具
  結算申報書，向該管稽徵機關，申報其上一年度內構成綜合所得總額或營利事業收
  入總額之項目及數額，以及有關減免、扣除之事實，並應依其全年應納稅額減除暫
  繳稅額、尚未抵繳之扣繳稅額及可扣抵稅額，計算其應納之結算稅額，於申報前自
  行繳納。但短期票券利息所得之扣繳稅款，不得減除。」為行為時所得稅法第七十
  一條第一項所明定（現行法於同條項但書增列：「營利事業獲配股利總額或盈餘總
  額所含之可扣抵稅額」，不得減除）。故扣繳之稅款，除所得稅法第七十一條第一
  項但書所列舉或法律別有規定者外，可於結算申報時，抵繳應納稅額。是則本於租
  稅法律主義之精神，扣繳稅款既為公法上明定納稅義務人之租稅抵稅權，除法律別
  有規定外，自不得以實質課稅為由，否准納稅義務人抵繳應納稅額。本件原告從事
  系爭債券附條件買回之交易，為付息時之債票持有人，依前開財政部六十四年九月
  四日台財稅第三六四四○號函謂：「．．．應由付息機構於付息時，按照所得稅法
  第八十八條、第八十九條、第九十二條．．．扣繳利息所得稅款，並以付息時債票
  持有人為『納稅義務人』」，既已肯認原告為所得稅法第八十八條之納稅義務人，
  即非營利事業所得稅查核準則第九十條第三款所指「扣繳他人之所得稅款」者。況
  所得稅法又無除外規定，自應可用以抵繳應納稅款；乃被告以實質課稅為由，否定
  原告為實際納稅義務人，進而否准其租稅抵稅權，顯然添加法律所無之限制，違反
  租稅法律主義，亦非適法。
五綜上所述，原處分（復查決定）自有可議，訴願決定，未予糾正，亦有疏漏，原告
  執以指摘，非無理由，爰將原處分及訴願決定均予撤銷，由被告另為適法之處分，
  以昭折服。
六據上論結，本件原告之訴為有理由，爰依行政訴訟法第九十八條第三項前段，判決
  如主文。
中　　　華　　　民　　　國　　九十一　　年　　　十　　　月　　　四　　　日
                            臺 北 高 等 行 政 法 院  第 一 庭
                                           審 判 長  法    官  王立杰
                                                     法    官  劉介中
                                                     法    官  黃本仁
右為正本係照原本作成。
如不服本判決，應於送達後二十日內，向本院提出上訴狀並表明上訴理由，如於本判
決宣示後送達前提起上訴者，應於判決送達後二十日內補提上訴理由書（須按他造人
數附繕本）。
中　　　華　　　民　　　國　　九十一　　年　　　十　　　月　　　七　　　日
                                                     書 記 官  姚國華
